最高法院民事判決　　　　　　　　　 110年度台上字第2142號
上　訴　人　紀子楨
訴訟代理人　林開福律師
被 上訴 人　蔡杰松
上列當事人間請求確認優先承買權存在事件，上訴人對於中華民
國110年1月13日臺灣高等法院臺中分院第二審判決（109 年度上
字第197號），提起上訴，本院判決如下：
    主  文
原判決廢棄，發回臺灣高等法院臺中分院。
    理  由
一、本件上訴人主張：被上訴人前聲請臺灣臺中地方法院（下稱
    臺中地院）以106年度司執字第77083號執行事件，拍賣訴外
    人范登科之遺產即坐落臺中市○區○○段00000 地號土地（
    下稱系爭土地）應有部分5分之2（下稱系爭應有部分），並
    於民國107年8月8日以新臺幣（下同）161萬6,000 元得標。
    因系爭土地上坐落有訴外人偉祺建設股份有限公司（下稱偉
    祺公司）所有門牌為臺中市○區○○○○街00巷0 號未辦保
    存登記之5 層集合住宅建物（下稱系爭建物），而偉祺公司
    並無系爭土地所有權，依民法物權編施行法第8條之5第3 項
    規定（下稱系爭規定），其就系爭應有部分有優先承買權。
    伊為偉祺公司之債權人，偉祺公司尚在清算程序中，倘能取
    得系爭應有部分，將增益系爭建物之價值，詎被上訴人竟否
    認偉祺公司之優先承買權等情，爰依民法第242 條及系爭規
    定，求為確認偉祺公司就系爭應有部分有優先承買權存在之
    判決。
二、被上訴人則以：偉祺公司並非系爭建物之所有權人或事實上
    處分權人，且上訴人於76年間已同意該建物由訴外人傅湧沼
    處置，偉祺公司就系爭應有部分應無優先承買權。又偉祺公
    司於69年間即已解散，其後依系爭規定所生優先承買權，並
    非其解散時未了結之現務，非屬清算事務，其亦無財產得以
    支付價金，倘有違約，將不利於偉祺公司，上訴人不得行使
    代位權等語，資為抗辯。
三、原審維持第一審所為上訴人敗訴之判決，駁回其上訴，係以
    ：坐落系爭土地上未辦保存登記之系爭建物，為偉祺公司所
    興建，經上訴人自69年間聲請臺中地院實施查封迄今，為兩
    造所不爭。又上訴人與傅湧沼於76年8 月21日所簽訂土地買
    賣契約，僅出賣包含系爭土地在內之35筆土地，並未包括系
    爭建物。被上訴人抗辯偉祺公司並非系爭建物所有權人或事
    實上處分權人云云，尚非可採。又經臺中地院拍賣系爭應有
    部分，由被上訴人於107年8月8日以161萬6,000 元得標，固
    為兩造所不爭。惟偉祺公司於69年6 月13日即已解散，迄未
    向法院呈報清算人就任，有該公司登記資料等可稽。而系爭
    規定：「區分所有建築物之基地，依前項規定有分離出賣之
    情形時，其專有部分之所有人無基地應有部分或應有部分不
    足者，於按其專有部分面積比例計算其基地之應有部分範圍
    內，有依相同條件優先承買之權利，其權利並優先於其他共
    有人」，係於98年1 月12日始增訂，已在偉祺公司解散之後
    ，非該公司解散時已辦理而未了結之事務，且與收取債權、
    清償債務、分派盈餘或虧損、賸餘財產無涉，難認屬清算程
    序之範圍，偉祺公司對於系爭應有部分自無優先承買權。從
    而，上訴人依民法第242 條及系爭規定，請求確認偉祺公司
    對系爭應有部分有優先承買權存在，洵非正當，不應准許等
    詞，為其判斷之基礎。
四、按98年7月23日修正施行民法物權編施行法第8條之5第3項規
    定區分所有建築物之基地，依同條第2 項規定有分離出賣之
    情形時，其專有部分之所有人無基地應有部分或應有部分不
    足者，於按其專有部分面積比例計算其基地之應有部分範圍
    內，有依相同條件優先承買之權利。其立法目的在使區分所
    有建築物之專有部分，能優先取得與其所屬對應之基地權利
    。是無基地應有部分或應有部分不足之區分所有建築物專有
    部分所有人，於有上開法定事由發生時，即當然取得是項優
    先承買權利，不因其為清算中之法人而有影響。查偉祺公司
    就系爭建物有所有權，為原審認定之事實。果爾，倘偉祺公
    司就系爭土地無應有部分，則其就系爭應有部分是否無系爭
    規定之優先承買權利，即非無再予研求之餘地。原審未詳加
    審究，遽以系爭規定係在偉祺公司解散之後始增訂，即認該
    優先承買權非屬其清算事務範圍，進而為上訴人不利之判斷
    ，自有可議。上訴論旨，指摘原判決違背法令，求予廢棄，
    非無理由。
五、據上論結，本件上訴為有理由。依民事訴訟法第477條第1項
    、第478條第2項，判決如主文。
中    華    民    國   111    年    4     月    27    日
                      最高法院民事第八庭
                          審判長法官  陳  玉  完  
                                法官  周  舒  雁  
                                法官  黃  書  苑  
                                法官  謝  說  容  
                                法官  陳  麗  玲  
本件正本證明與原本無異
                                      書  記  官 
中    華    民    國   111    年    5     月    9     日